臺灣高等法院臺中分院刑事判決　　　　　　　　九十一年度重上更(一)字第一五六號
　　上　訴　人
　　即　被　告　乙○○
右上訴人因常業重利案件，不服臺灣彰化地方法院八十六年度訴字第一二八０號中華
民國八十八年十二月二十日第一審判決（起訴案號：臺灣彰化地方法院檢察署八十六
年度偵字第七一七二號、第九二一０號），提起上訴，經本院判決後，最高法院第一
次發回更審，茲判決如左：
      主  文
原判決關於乙○○部分撤銷。
乙○○共同常業重利，處有期徒刑伍月，如易科罰金，以參佰元折算壹日。
扣案之帳單壹張、廣告版壹包、報紙壹包均沒收。
      事  實
一、乙○○與子○○（業經判決確定）在彰化縣和美鎮○○路○段三三九號經營「溪
    彰汽車商行」，由乙○○擔任名義上之負責人，而基於貸放金錢收取重利之共同
    犯意聯絡，在報紙刊登廣告，以（○四）0000000號、0000000號
    及0000000號電話為聯絡工具，而由子○○於八十五年十二月七日，乘丑
    ○○急需款項代償陳泳承積欠庚○○之舊欠時，在前址汽車商行內，約定貸借新
    台幣（下同）二十萬元予丑○○，利息為每月二萬四千元，但預扣第一期利息，
    故丑○○僅實借十七萬六千元，而每月須繳付利息二萬四千元；復於八十六年初
    ，乘戊○○公司需錢軋支票急迫之際，借與戊○○十八萬元，約定半月利息一萬
    零二百元；又於八十六年七月間，乘壬○○在外欠債遭催討急需用錢之際，借與
    壬○○三萬元，利息先扣，約定每月利息三千六百元，而取得與原本顯不相當之
    利息。嗣於八十六年八月十二日中午十二時許，為警實施搜索查獲，並扣得乙○○所有，供經營汽車商行對外貸放金錢取得高利之廣告版一包（印有汽車借款○
    四─0000000）、報紙一包、帳單一張。
二、案經彰化縣警察局和美分局報請臺灣彰化地方法院檢察署偵查起訴。
      理  由
一、訊之上訴人即被告（下稱被告）乙○○矢口否認右揭犯行，辯稱：並未實際經營
    溪彰汽車商行，只是充當人頭將身分證借給共同被告子○○（現為被告之夫）辦
    理登記，並不知道該汽車商行營業之內容，也未對外貸放金錢收取重利云云。
二、惟查：
　(一)被告乙○○確經營上開汽車商行，除登記為負責人外，並實際雇用辛○○、癸○○從事汽車買賣、保養工作，此有扣案之廣告資料、廣告版、電信費收據、名片
    、帳單等為證外，證人即員警實施搜索時在場之癸○○於警訊時亦陳稱：「我於
    八十六年七月初與辛○○一起受雇乙○○，以每月新台幣貳萬元僱用到公司上班
    ，負責接聽電話、查詢電腦、買賣汽車及保養汽車等工作」（八十六年八月十二
    日警訊筆錄），及證人辛○○證稱：「我於八十六年七月初受乙○○以每月新台
    幣貳萬元僱用到公司上班，負責接聽電話、查詢電腦，買賣汽車及保養汽車等工
    作」等語甚明（八十六年八月十二日警訊筆錄），甚至被告於警訊、偵查中對於
    經營汽車商行借款與他人亦不否認，僅就計息方式有所爭執，稱：「我是於八十
    三年就申請汽車商行執照，但是在八十六年七月才開始開店賣車營業：：：」（
    八十六年八月十二日警訊筆錄）、「（曾借錢給）王明冬一個人」、「他借三萬
    五千元，我收他月利二千一百元，利息尚未拿到，是在今年七月初借等」等語甚
    明（詳偵查卷第七頁背面）。雖被告事後於本院前審起即否認實際經營汽車商行
    ，共同被告子○○於本院訊問時附和被告未經營汽車商行之說，稱：「溪彰汽車
    商行是我經營的」、「：：：我沒錢，所以需要當人頭」云云，無非被告遭處刑
    ，恐因案入監執行而翻異前詞，共同被告子○○則業經判決確定，已無忌憚而曲
    意迴護被告，顯不足採信。
  (二)共同被告子○○確於八十五年十二月七日，乘丑○○急需款項代償陳泳承積欠庚○○之舊欠時，在前述汽車商行內，約定貸借新二十萬元予丑○○，利息為每月
    二萬四千元，預扣第一期利息；另戊○○因公司需錢軋支票，需錢孔急之時於八
    十六年初，向被告所經營之汽車商行借款十八萬元，約定半月利息一萬零二百元
    ；壬○○於八十六年七月間在外欠債遭催討，急需用錢之際，亦向溪彰汽車商行
    借款三萬元，利息先扣，約定每月利息三千六百元等各節，亦經證人庚○○、丑
    ○○、戊○○、壬○○分別於偵查及本院審理中證述甚詳（見偵查卷第三十六頁
    以下、本院卷第一百四十九頁、第一百五十頁），核與卷附之帳單所載借款予戊○○、壬○○一節相符（偵查卷第十四頁）。
  (三)雖被告於警訊時稱於八十三年間即已取得汽車商行執照，但到八十六年七月間才
    開始營業云云，惟證人丑○○、戊○○分別於八十五年十二月七日、八十六年初
    即向溪彰汽車商行借款，已如前述，且卷附之帳單一紙亦載明「八十六年七月十
    六日己○○清償三萬元」之交易，顯見被告所稱八十六年七月初起才開始承受別
    人汽車商行營業云云，與事實不符，共同被告子○○既於八十五年十二月七日，
    在被告所經營之汽車商行借款給丑○○，顯是基於與被告共同犯意連絡而為之。
  (四)綜合前述，被告所辯不足採信，其犯行堪以認定。
三、被告乙○○經營溪彰汽車商行，趁丑○○、戊○○、壬○○急迫之際，分別貸與
    前述金額，並約定利息如上，均已超過週年利率百分之百，與原本顯不相當。且
    被告乙○○經營前開汽車商行，有卷附之溪彰汽車商行之報稅資料為憑，承作車
    貸業務取息，自有恃此為業之意，核被告所為，係犯刑法第三百四十五條之常業
    重利罪。被告與子○○間，有犯意之聯絡，行為之分擔，均為共同正犯。
四、公訴意旨另以：被告經營溪彰汽車商行期間，除貸款予丑○○、戊○○外，趁甲○○、己○○、洪鐘城、黃慶昌、陳志榮、丁○○、丙○○、子○○、戊○○、
    喬本及其他不特定人急迫、輕率、無經驗，而貸以金錢，取得與原本顯不相當之
    利息，因認此部分亦涉有常業重利罪嫌；訊之被告則堅決否認，經查全卷並無甲○○等人之真實姓名年籍資料可供傳訊，雖卷附之帳單有甲○○等人借款之記錄
    ，惟並無任何證據足以證明甲○○等人於借款之際有何急迫、輕率或無經驗之情
    事，自難僅以臆測，令被告負常業重利罪責，此部分被告之犯罪尚屬不能證明。
    惟起訴意旨認被告此部分犯行與前述論罪科刑部分，有實質上一罪之關係，爰不
    另為無罪之諭知。
五、原審判決對被告論罪科刑雖非無見，惟本件除丑○○、戊○○及壬○○外，並無
    任何證據足以證明被告係趁原審判決附表所示之人急迫、輕率、無經驗之際，而
    貸與金錢取得與原本顯不相當之利息，原審就此部分逕對被告論罪科刑，即有未
    當。被告上訴空言否認犯罪指摘原審判決不當，雖無理由，惟原判決既有如上述
    不當之處，自應由本院將原審判決被告上訴部分撤銷改判。爰審酌被告犯罪之動
    機、目的、手段、對社會所生之危害及貸款之對象為三人等一切情狀，量處如主
    文第二項所示之刑。又被告於行為後，刑法第四十一條業於九十年一月十日修正
    公布，同年月十二日生效，修正後刑法第四十一條第一項前段、第二項規定「犯
    最重本刑為五年以下有期徒刑以下之刑之罪，而受六個月以下有期徒刑或拘役之
  宣告，因身體、教育、職業、家庭之關係或其他正當事由，執行顯有困難者，得
    以一元以上三元以下折算一日，易科罰金」、「併合處罰之數罪，均有前項情形
    ，其應執行之刑逾六月者，亦同」，與修正前刑法第四十一條規定「犯最重本刑
    為三年以下有期徒刑以下之刑之罪，而受六個月以下有期徒刑或拘役之宣告，因
    身體、教育、職業、家庭之關係，執行顯有困難者，得以一元以上三元以下折算
    一日，易科罰金」不同。比較新舊法結果，以新法較有利於行為人，故依刑法第
    二條第一項前段規定，本件自應適用裁判時之法律即修正後刑法第四十一條第一
    項前段及第二項規定，諭知被告易科罰金之折算標準。扣案帳單一張、廣告版一
    包及報紙一包，屬被告乙○○所有，供犯罪所用之物，已經查明，依法併予宣告
    沒收。另扣案之土地登記簿謄本影本一張、發票人梁進本票一張、發票人陳文宗
    支票二張、發票人丑○○、庚○○共同簽發之本票影本一張、名片一盒與電信費
    收據一紙等物，非屬犯罪所用、所得或供犯罪預備之物，亦非違禁物，不併予宣
    告沒收，併此敘明。
六、據上論結，應依刑事訴訟法第三百六十九條第一項前段、第三百六十四條、第二
    百九十九條第一項前段、刑法第二十八條、第三百四十五條、第二條第一項前段
    、第四十一條第一項、罰金罰鍰提高標準條例第一條前段、第二條，判決如主文
    。
本案經檢察官寅○○到庭執行職務。
中        華  　    民        國  九 十 一  年    十二    月    十 　   日
                                  臺灣高等法院臺中分院刑事第十庭
                                        審判長法  官　林　照　明
                                              法　官　蔡　名　曜
                                              法　官　王　    銘
右正本證明與原本無異。
如不服本判決應於收受送達後十日內向本院提出上訴書狀，其未敘述上訴之理由者並
得於提起上訴後十日內向本院補提理由書（均須按他造當事人之人數附繕本）。
                                              書記官　陳  妙  瑋
中        華  　    民        國  九 十 一  年    十二    月    十二    日
                                                                        Ｋ
